【裁判字號】    95,判,204
【裁判日期】    950216
【裁判案由】    商標評定
【裁判全文】
最  高  行  政  法  院  判  決
                                     95年度判字第00204號
上  訴  人  牛農股份有限公司
代  表  人  甲○○
被 上訴 人  經濟部智慧財產局
代  表  人  丙○○
參  加  人  愛鮮家冷凍冷藏食品股份有限公司
代  表  人  乙○○
上列當事人間因商標評定事件，上訴人對於中華民國93年8月11
日臺北高等行政法院92年度訴字第2197號判決，提起上訴。本院
判決如下：
    主  文
上訴駁回。
上訴審訴訟費用由上訴人負擔。
    理  由
上訴人於民國89年10月20日以「比益多」商標，指定使用於商標
法施行細則第49條所定商品及服務分類表第29類之「牛奶、牛乳
、羊奶、奶水、煉奶、煉乳、乳酪、乾酪、椰漿、凝乳、奶昔、
奶粉、牛奶粉、羊奶粉、酵母乳、羊奶精、羊奶片、椰漿粉、牛
乳片、蜜豆奶、酸乳酪、調味乳、果汁牛奶、草莓牛乳、咖啡牛
乳、杏仁牛奶、果汁奶粉、咖啡奶粉、奶油酪乳、酪乳酪粉、蔬
菜奶精、奶昔濃縮粉、凝態發酵乳、奶油、鮮奶油、人造奶油、
豆花、米漿、豆花粉、豆奶粉、豆漿」商品，向被上訴人申請註
冊，經被上訴人准列為註冊第991074號商標（下稱系爭商標）。
嗣參加人以系爭商標有違註冊時商標法第36條、第37條第7款及
第14款之規定，檢具註冊第913173號「比菲多及圖」商標（下稱
據以評定商標），對之申請評定。案經被上訴人審查，以91年11
月29日中台評字第910279號商標評定書為系爭商標之註冊應為無
效之處分。上訴人不服，提起訴願，遭決定駁回，提起行政訴訟
，經原審判決駁回。
上訴人主張：（一）上訴人主要使用系爭商標之產品範圍乃係乳
酸菌飲料產品，而自「養樂多」乳酸飲品問世以來，綜觀註冊第
982440號與第0000000號「優沛蕾益菌多」、註冊第0000000號「
統一多多」以及據以評定爭商標「比菲多」等指定使用於乳酸菌
飲品之商標，皆有一「多」字，可見「多」字業已成為乳酸菌飲
品之同義詞，乃為表示商品品質功用之說明文字，單獨而言並不
具商標之顯著性，是於判定商標是否有相同或近似之情事時，即
不應將「多」字單獨納入審查。況從商標之讀音、用字、字體風
格及附屬圖樣設計、設計起源等等來看，系爭商標與據以評定商
標皆有不同。因此，上訴人之「比益多」商標與參加人之「比菲
多」商標，兩者顯有不同，以實物產品比較亦知，具有普通知識
經驗之購買人，於購買時施以普通所用之注意，即不致於會產生
混淆誤認之虞，顯非近似之商標。然原審判決皆未查及於此，僅
以二商標之字數相同以及頭尾字皆相同，認定系爭商標與據以評
定商標構成相同近似，實有適用商標法第36條不當之違法。抑且
，原審判決對於二商標文字之起源、意義及外觀、特色等均未敘
及，且對於上訴人於原審主張之其他事由均略而不論，似嫌率斷
，亦有行政訴訟法第243所規定判決不適用法規以及判決不備理
由之違法。（二）上訴人申請本件系爭商標時，被上訴人實體審
閱後並予認定系爭商標尚無與其他商標構成相同或類似之情事，
隨即將系爭商標准列為註冊第991074號，嗣後竟又認定該二件商
標應屬近似，而對系爭商標評定為無效，在基礎事實不變之情況
下全然推翻先前之認定，其作成此件行政處分，已顯有濫用裁量
之違法情事，行政法院得依行政訴訟法第201條之規定將原處分
撤銷。惟原審判決仍逕依原處分所載之理由判決原處分與訴願決
定洵無違誤，將被上訴人濫用裁量作成原處分之違法事情棄置不
論，此業已構成行政訴訟法第243條第2項第6款判決不備理由之
違法情事。（三）再者，上訴人所有之系爭「比益多」商標，已
標示為「活性乳酸菌發酵乳」商品在市面上行銷，並已製作廣告
招牌進行看版廣告。是系爭商標在客觀上應足以使一般消費者認
識其為表彰所產製商品之標識，而無混淆誤認之虞。尤其，被上
訴人所分別核准之註冊第708055號「凍一凍」商標，與註冊第73
0749號「凍一下」商標併存於相同之肉乾、果凍等商品；又，註
冊第724178號「鮮果王」商標，與註冊第910496號「鮮大王」商
標併存於類似之牛奶、杏仁牛奶、木瓜牛奶、西瓜牛奶等商品在
案可稽。而上揭諸案例與本件之情形實為類似，均為商標文字三
字中有二字相同者，而被上訴人仍准許其分別註冊，由此可證上
訴人之「比益多」商標與參加人之「比菲多」商標，亦非屬近似
之商標，而應准許註冊。是被上訴人何以會有不同之見解，實令
人費解。原審判決未查於此，僅以二商標之字數相同以及頭尾字
皆相同，逕自判決認定系爭商標與據爭商標構成相同近似，則有
適用商標法第36條不當之違法。
被上訴人未提出上訴答辯狀。
原審斟酌全辯論意旨及調查證據之結果，以：上訴人起訴意旨無
非謂系爭「比益多」商標與據以評定「比菲多及圖」商標，二者
圖樣上之中文雖首、尾字相同，惟「多」字乃乳酸菌飲料業者所
常用之文字，並不具特別意義，因此就兩商標主要部分「比益」
及「比菲」比對，其無論在外觀或讀音上均有明顯之差異，尚不
致使消費者產生混淆誤認之虞，非屬近似之商標，應無首揭商標
法規定之適用云云。惟查，系爭商標圖樣與申請在先之據以評定
商標圖樣相較，前者圖樣上之中文「比益多」，與後者圖樣上之
中文「比菲多」，不僅字數相同，其予人寓目印象深刻之首、尾
字「比」、「多」二字完全相同，文字排列次序亦相同，僅中間
「益」字與「菲」字不同，惟其差異性亦非十分明顯，兩商標整
體外觀上極為相似，有使具有普通知識經驗之購買人，於購買時
施以普通所用之注意產生混淆誤認之虞，應屬構成近似之商標。
且系爭商標所指定使用之「牛奶、牛乳、羊奶、奶水‧‧‧蜜豆
奶、酸乳酪、調味乳、果汁牛奶、草莓牛乳、咖啡牛乳、杏仁牛
奶‧‧‧豆花、米漿‧‧‧豆漿」商品，與據以評定商標所指定
使用之礦泉水、汽水及其他不含酒精之飲料、水果飲料及果汁等
商品，其性質均屬飲料類商品，依一般社會通念及市場交易情形
，應屬類似商品。又系爭商標係於89年10月20日申請註冊，較據
以評定商標之申請註冊日88年12月23日為晚，是本件系爭商標之
申請註冊，自有首揭商標法第36條規定之適用，而應不得註冊。
另系爭商標既應依註冊時商標法第36條規定評決其註冊為無效，
則其是否尚有違反同法第37條第7、14款規定，即毋庸再予論究
。從而，被上訴人所為本件申請成立，系爭商標之註冊應為無效
之處分，洵無違誤，訴願決定予以維持，亦無不合，遂駁回上訴
人之訴。
本院查：按「二人以上於同一商品或類似商品以相同或近似之商
標，各別申請註冊時，應准最先申請者註冊。」，為系爭商標註
冊時商標法第36條前段所明定。而審酌商標圖樣是否購成近似，
應以具有普通知識經驗之消費者，於消費時施以普通所用之注意
，有無混同誤認之虞判斷之。所謂有致消費者混同誤認之虞，係
指商標圖樣有使消費者對其商品之性質、來源或提供者發生混淆
誤認之虞。而有無使消費者產生混同誤認之虞，應就商標識別性
之程度、是否具有創意、所指定使用商品相關及類似程度、購買
人之注意力等相關因素判斷之。復有同法施行細則第15條第1項
、第2項可參。故商標圖樣之近似與否，應隔離觀察以為判定之
標準，縱令兩商標圖樣對照比較能見其差別，然異時異地各別觀
察則不易見者，仍不得不謂為近似，是凡商標圖樣無論在外觀上
、名稱上或觀念上，其主要部分近似，有足以惹起混同誤認之虞
，即屬近似之商標圖樣。系爭商標圖樣與申請在先之據以評定商
標圖樣相較，前者圖樣上之中文「比益多」，與後者圖樣上之中
文「比菲多」，不僅字數相同，其予人寓目印象深刻之首、尾字
「比」、「多」二字完全相同，文字排列次序亦相同，僅中間「
益」字與「菲」字不同，惟其差異性亦非十分明顯，以具有普通
知識經驗之一般商品購買者於購買當時施以普通所用之注意，難
謂無使人產生混同誤認之虞，是二商標圖樣應屬構成近似之商標
圖樣。又系爭商標所指定使用之「牛奶、牛乳、羊奶、奶水‧‧
‧蜜豆奶、酸乳酪、調味乳、果汁牛奶、草莓牛乳、咖啡牛乳、
杏仁牛奶‧‧‧豆花、米漿‧‧‧豆漿」商品，與據以評定商標
所指定使用之礦泉水、汽水及其他不含酒精之飲料、水果飲料及
果汁等商品，其性質均屬飲料類商品，依一般社會通念及市場交
易情形，應屬類似商品，再者系爭商標係於89年10月20日申請註
冊，較據以評定商標之申請註冊日88年12月23日為晚，自有首揭
法條之適用。況系爭商標與據以評定商標是否近似，不符合申請
商標註冊要件之事證，核屬事實認定問題，事實審法院有衡情斟
酌之權，苟已斟酌全辯論意旨及調查證據之結果，而未違背論理
法則或經驗法則，不得遽指為違法。原審判決已就本件爭點即系
爭商標是否有註冊時商標法第36條規定之情形，而不得申請註冊
，明確詳述其得心證之理由，有如前述，尚無判決不備理由、適
用法規不當之違法。縱其對上訴人之主張事由有部分未加以論斷
者，與判決結果不生影響，仍不得謂為判決理由不備。至證據之
取捨與當事人所希冀者不同，致其事實之認定亦異於該當事人之
主張者，亦不得謂為原審判決有違背法令之情形。上訴論旨，無
非上訴人持其主觀法律見解之歧異，對原審取捨證據、認定事實
職權之行使，妄加指摘，核無足取，其上訴難謂有理由，應予駁
回。
據上論結，本件上訴為無理由，爰依行政訴訟法第255條第1項、
第98條第3項前段，判決如主文。
中    華    民    國    95    年    2     月    16    日
                  第四庭審判長法  官  趙  永  康
                              法  官  鄭  淑  貞
                              法  官  侯  東  昇
                              法  官  黃  淑  玲
                              法  官  林  文  舟
以  上  正  本  證  明  與  原  本  無  異
中    華    民    國    95    年    2     月    16    日
                              書記官  莊  俊  亨


司法院資訊處製作；財團法人民間司法改革基金會備份。
